臺灣臺北地方法院民事判決 
110年度家財訴字第14號
原      告  李淑雲  
訴訟代理人  何家怡律師(法律扶助律師)
被      告  許詩鵬  

上列當事人間請求夫妻剩餘財產分配事件，本院於民國一百一十
一年九月六日言詞辯論終結，判決如下：
    主      文
被告應給付原告新臺幣壹佰玖拾柒萬陸仟參佰柒拾肆元，及自
  民國一一０年十月二十一日起至清償日止，按週年利率百分之
  五計算之利息。
訴訟費用由被告負擔。
本判決原告勝訴部分，於原告以新臺幣陸拾伍萬捌仟柒佰玖拾
  壹元為被告供擔保後，得假執行。但被告如以新臺幣壹佰玖拾
  柒萬陸仟參佰柒拾肆元為原告預供擔保，得免為假執行。
    事實及理由
壹、程序事項：
    按數家事訴訟事件，或家事訴訟事件及家事非訟事件請求之
    基礎事實相牽連者，得向就其中一家事訴訟事件有管轄權之
    少年及家事法院合併請求，不受民事訴訟法第53條及第248
    條規定之限制。前項情形，得於第一審或第二審言詞辯論終
    結前為請求之變更、追加或為反請求，家事事件法第41條第
    1項、第2項明文規定。查原告原起訴請求被告應給付其新臺
    幣（下同）2,000,000元及遲延利息（見本院卷第7頁），嗣
    於民國111年8月11日具狀請求被告應給付原告1,976,374元
    及遲延利息（見本院卷第137頁）。經核原告所為訴之變更
    ，顯係減縮應受判決事項之聲明者，揆諸前開法條規定，應
    予准許。
貳、實體事項：
一、原告聲明：
　㈠兩造於77年12月6日登記結婚，並育有三名子女，嗣因兩造分
    居多年，已無婚姻感情基礎，原告前於109年10月28日（下
    稱基準日）起訴請求離婚，經本院以109年度家調字第1086
    號就離婚及代墊扶養費之請求成立調解（下稱系爭調解），
    原告自得依民法第1030條之1第1項之規定，請求平均分配兩
    造剩餘財產之差額。
　㈡兩造婚後曾共同購置坐落於彰化縣○○鄉○○段000地號及其上17
    2建號即門牌號碼為彰化縣○○街000號建物（下稱系爭房地）
    ，並登記在被告名下。被告辯稱系爭房地是由其母親付頭期
    款、前2年貸款母親負責、開洗衣店向母親借款等情，並未
    舉證說明，且非屬實。兩造交往及結婚時，被告在龜山工作
    ，每月薪資幾乎2/3都拿給其母親保管理財，因此於82年4月
    21日購買系爭房地時，才把寄放母親處的錢取出來付頭期款
    ，被告也多次告訴家中小孩以前的薪水2/3寄放在被告母親
    處。被告父親約於86年、87年去世，被告母親也表示系爭房
    地屬於兩造所有，縱被告母親確有匯付頭期款，亦是被告將
    寄放之款項取回，或屬母親對子女之贈與性質，並非借貸關
    係。被告於80年左右，承接臺北市○○街、○○街附近洗衣店(
    下稱第一間洗衣店)，經營的兩、三年間所賺的盈餘幾乎都
    拿回給被告母親，少則3至4萬，多則近10多萬不等，其後兩
    造將第一間洗衣店頂讓，並將剩餘款項清償給被告母親，搬
    往彰化居住，故第一間洗衣店的資金已經全數還給被告母親
    。其後，被告在臺中市○○街開設洗衣店(下稱第二間洗衣店)
    ，該洗衣店之相關開設、營運事宜均是被告自行負責處理。
    原告於92年間，為了雙胞胎就讀國中交通方便，跟親朋好友
    借錢，承接臺中市○○○路洗衣店(下稱第三間洗衣店)，未向
    被告或被告母親借款。營業初期生意很不好，原告為了維持
    生計，夜間尚且兼值大夜班，以每月多賺約3至4萬元，維持
    店裡的營運與生活。被告非但未給予原告任何幫助，甚至還
    因其第二間店無洗衣設備，將第二間洗衣店的水洗衣物拿到
    第三間洗衣店清洗，後因被告表示第二間洗衣店需要員工幫
    忙，提議原告將第三間洗衣店收起來，而原告至第二間洗衣
    店工作僅是員工，且無支薪，店裡的盈收也無從過問，家中
    需要用錢時，均要伸手向被告拿錢。原告婚後工作所領的工
    資全部付家用、貸款、小孩上課費用等，在被告洗衣店工作
    又無支薪，並無累積婚後財產，家中財務負責掌管者是被告
    ，原告是直至103年從事房仲業，才開始有存款。詎料被告
    於109年12月8日系爭調解成立後，旋於同年12月17日，將系
    爭房地贈與過戶登記給其弟許詩彪。被告並不否認系爭房地
    為婚後購置，並由兩造開洗衣店賺錢清償貸款，顯見系爭房
    地屬於被告婚後財產，於基準日為被告名下之財產，自應納
    入被告婚後財產計算剩餘財產價值，被告事後過戶行為並不
    影響原告請求分配。
　㈢原告於基準日之積極財產僅有存款：①中國信託商業銀行桃園
    分行15,818元。②渣打商業銀行中清分行2,398元。③第一銀
    行桃園分行85,269元。④聯邦商業銀行大業分行17,214元。⑤
    中華郵政北樓致遠郵局2,946元，共計123,645元，並無消極
    財產。被告於基準日之財產為系爭房地，經捷丞不動產估價
    師聯合事務所鑑定後，於基準日之價值為4,076,392元，並
    無消極財產，扣除原告之婚後財產123,645元後，原告得請
    求分配之剩餘財產價值為1,976,374元。爰依民法第1030條
    之1第1項規定，提起本件訴訟，並聲明：㈠被告應給付原告1
    ,976,374元整，及自起訴狀繕本送達翌日起至清償日止，按
    週年利率百分之5計算之利息。㈡如受有利判決，原告願供現
    金或銀行可轉讓定期存單或以同額之財團法人法律扶助基金
    會新北分會擔保書，請准宣告假執行。㈢訴訟費用由被告負
    擔。
二、被告則以：系爭房地是伊母親在伊結婚後3 年，用伊的名字
    買，伊母親付頭期款130 萬元，銀行貸款180 萬元，貸款前
    兩年由伊母親負責，第三年起由兩造付貸款。之前伊開洗衣
    店，是跟母親借錢，大概有70萬元，所以母親幫兩造先付頭
    兩年貸款，後來兩家洗衣店都收起來，當伊要開第三家洗衣
    店的時候，母親就說由兩造付房子的貸款，以代替清償開店
    的借款，之後就由兩造開店賺的錢來還貸款，錢都是原告在
    處理。兩造離婚的時候，原告要求伊付72萬元，因為伊沒錢
    ，有說系爭房地讓原告賣，但原告不要，只要錢，才成立系
    爭調解，所以我們成立調解，離婚後伊將系爭房地過戶給伊
    的弟弟，伊的弟弟每月給伊1 萬元，伊才可以支付系爭調解
    的金額等語，資為抗辯，並聲明：㈠原告之訴駁回。㈡訴訟費
    用由原告負擔。
三、得心證之理由：
  ㈠按夫妻未以契約訂立夫妻財產制者，除本法另有規定外，以
    法定財產制為其夫妻財產制，民法第1005條定有明文。又依
    民法第1030條之1第1項前段規定，法定財產制關係消滅時，
    夫或妻現存之婚後財產，扣除婚姻關係存續中所負債務後，
    如有剩餘，其雙方剩餘財產之差額，應平均分配。民法第10
    30條之4第1項規定，夫妻現存之婚後財產，其價值計算以法
    定財產制關係消滅時為準；但夫妻因判決而離婚者，以起訴
    時為準。所謂以起訴時為準，係指關於夫妻剩餘財產分配之
    請求，其婚後財產範圍及其價值之計算，以及於婚姻關係存
    續中所負債務，均應以提起離婚訴訟時為準（最高法院97 
    年度台上字第88號判決意旨參照）。又按提起離婚之訴後，
    經法院調解或和解離婚成立者，其效果實與因判決離婚解消
    婚姻關係者無殊。故基於前述夫妻一旦提起離婚之訴，其婚
    姻基礎即已動搖，難以期待一方對於他方財產之增加再事協
    力、貢獻之同一立法旨趣，於訴訟中因調解或和解成立而離
    婚者，關於分配夫妻剩餘財產時價值計算之準據時點，自應
    等同「因判決而離婚」者視之而無差別處理之必要，應類推
    適用民法第1030條之4 第1 項但書之規定，於現存婚後財產
    價值之計算，亦應以離婚訴訟「起訴時」為準（臺灣高等法
    院暨所屬法院103 年法律座談會民事類提案第8 號研討結論
    參照）。另按當事人主張有利於己之事實者，就其事實有舉
    證責任，為民事訴訟法第277條所明定，該規定依據家事事
    件法第51條規定，於家事訴訟事件亦準用之。　
　㈡查兩造於77年12月6日結婚，未約定夫妻財產制，以法定財產
    制為其夫妻財產制，原告於109年10月28日起訴請求離婚及
    未成年子女等3人之扶養費，嗣於同年12月8日僅就離婚及未
    成年子女等3人之扶養費成立系爭調解，並未就兩造間之財
    產為清算，該財產關係因而消滅等情，有兩造之戶籍謄本、
    系爭調解筆錄等件在卷可參（見本院卷第15至18頁），且為
    被告所不爭執（見本院卷第78頁），堪信為真。
　㈢原告於基準日僅有存款：①中國信託商業銀行桃園分行15,818
    元。②渣打商業銀行中清分行2,398元。③第一銀行桃園分行8
    5,269元。④聯邦商業銀行大業分行17,214元。⑤中華郵政北
    樓致遠郵局2,946元，無債務，婚後現存財產價值共計123,6
    45元等情，有原告之存摺明細在卷可稽（見本院卷第85至90
    頁）；被告於基準日無債務，僅有系爭房地，價值為4,076,
    392元，有捷丞不動產估價師聯合事務所111年7月3日（111
    ）彰捷字第111070301號函檢附之不動產估價報告書附卷可
    憑（見本院卷第127頁），其婚後現存財產價值為4,076,392
    元。依此計算，兩造剩餘財產差額為（計算式：4,076,392
    元－123,645元＝3,952,747元），平均分配之數額為1,976,37
    4元（計算式：3,952,747元÷2＝1,976,374元，元以下四捨五
    入）。被告固辯以上詞，然為原告所否認，且被告亦陳稱無
    法就此提出證據證明（見本院卷第142頁），本院自無從為
    有利被告之認定。況被告自承系爭房地為婚後購買，以由兩
    造開店賺的錢清償貸款，並代替清償開店向母親的借款等語
    ，則系爭房地自屬其婚後財產無訛。又被告雖於系爭調解成
    立後，將系爭房地移轉登記予其地，然系爭房地於基準日既
    仍屬被告所有，自應計入被告之婚後財產以計算其剩餘財產
    價值。從而，原告依民法第1030條之1第1項之規定，請求被
    告給付兩造剩餘財產差額之半數即1,976,374元，自屬有據
    。
　㈣末按給付無確定期限者，債務人於債權人得請求給付時，經
    其催告而未為給付，自受催告時起，負遲延責任，其經債權
    人起訴而送達訴狀，或依督促程序送達支付命令，或為其他
    相類之行為者，與催告有同一之效力，遲延之債務，以支付
    金錢為標的者，債權人得請求依法定利率計算之遲延利息，
    應付利息之債務其利率未經約定，亦無法律可據者，週年利
    率為百分之5，民法第229 條第2 項、第233 條第1 項前段
    、第203 條分別有明文規定。被告於110年10月20日由同居
    人收受起訴狀繕本，有本院送達證書可參（見本院卷第61頁
    ）。是原告請求被告給付自起訴狀繕本送達翌日即110年10
    月21日起至清償日止，按週年利率百分之5計算之遲延利息
    ，洵屬有據。　
四、綜上所述，原告依民法第1030條之1第1項之規定，請求被告
    給付1,976,374元，及自起訴狀繕本送達翌日即110年10月21
    日起至清償日止，按週年利率百分之5計算之利息，為有理
    由，應予准許。　　
五、本件原告勝訴部分，經原告陳明願供擔保請准宣告假執行，
    本院依家事事件法第51條準用民事訴訟法第390條第2項之規
    定，酌定相當擔保金額宣告之。本院既准原告供擔保宣告假
    執行，為衡平起見，爰依民事訴訟法第392條第2項之規定，
    依職權宣告被告為原告預供擔保，得免為假執行。　
六、本件判決事證已明，兩造其餘攻擊防禦方法及舉證，核與判
    決結果不生影響，爰不予逐一論述，附此敘明。
七、訴訟費用負擔之依據：家事事件法第51條，民事訴訟法第78
    條。
中　　華　　民　　國　 111　　年　　 9　　月　  23　　日
                  家事法庭    法    官　 蘇珍芬
以上正本係照原本作成。
如對本判決上訴，須於判決送達後20日內向本院提出上訴狀。如
委任律師提起上訴者，應一併繳納上訴審裁判費。
                              書 記 官   羅  蓉
中　　華　　民　　國　　111 　年　　9 　　月　　23　　日